【裁判字號】    97,消債更,45
【裁判日期】    971216
【裁判案由】    更生事件
【裁判全文】
臺灣花蓮地方法院民事裁定            97年度消債更字第45號
聲  請  人  甲○○
代  理  人  徐豐益律師
上列當事人因消費者債務清理事件聲請更生，本院裁定如下：
    主      文
更生暨保全處分之聲請均駁回。
聲請費用由聲請人負擔。
    理      由
一、按聲請更生或清算不合程式或不備其他要件者，法院應以裁
    定駁回之，但其情形可以補正者，法院應定期間先命補正，
    消費者債務清理條例（下稱本條例）第8條定有明文。次按
    債務人與金融機構協商成立者，不得聲請更生或清算。但因
    不可歸責於己之事由，致履行顯有重大困難者，不在此限；
    本條例施行前，債務人依金融主管機關協調成立之中華民國
    銀行公會會員辦理消費金融案件無擔保債務協商機制與金融
    機構成立之協商，準用前項之規定，復為本條例第151條第5
    項、第6項所明定。準此，債務清償方案成立後，應由債務
    人按其條件履行，惟於其後發生情事變更，在清償期間收入
    或收益不如預期，致該方案履行困難甚或履行不能，而認有
    不可歸責於債務人之事由；或因締結債務清償方案之時，以
    債務人所處之協商時主、客觀環境，按一般有經驗、理性之
    人之標準，以事後觀察，使債務人作成協商意思表示而發生
    不健全或不自由之情形，有高度蓋然性，始從寬認定有不可
    歸責於債務人之事由，而得依本條例第151條第5項但書之規
    定聲請更生或清算。債務人對「如何發生情事變更」，或「
    如何使其產生意思表示不自由或不健全」等情，應詳加說明
    ，或提供具體、明確之證據資料，供法院參酌，倘徒憑既有
    之債務清償方案所定協商金額超過債務人可支配之財產總額
    ，即謂債務人享有本條例賦予之債務清理權利，無非過於速
    斷。蓋債務清償方案，係經當事人行使程序選擇權所為之債
    務清理契約，債務人自應受該成立之協議所拘束，雖定有不
    受拘束之例外事由，然在其要件解釋上，除應基於私法自治
    之考量外，更應對於債務人新生之債務清理請求權與債權人
    既有之財產權、契約自由權等基本權利間之衝突，加以調和
    ，方是正辦。又法院就更生或清算之聲請為裁定前，得因利
    害關係人之聲請或依職權，以裁定為保全處分，本條例第19
    條第1項另定有明文，惟該項保全處分，係法院為防杜債務
    人之財產減少，維持債權人間之公平受償及使債務人有重建
    更生之機會，所為暫時之處分行為，自應以聲請更生或清算
    程序合法存在，始有保全處分之必要。
二、本件更生聲請之意旨略以：因本人持卡期間，因退休後無工
    作將退休金投資數家投顧公司，遭人倒債，加上自身出了車
    禍，腦部受創而無工作能力，無奈只好藉由以卡養卡，舉債
    還債的方式來清償卡費，不料卻導致日後債務的迅速擴增，
    債務愈來愈沉重，各家銀行之最低應繳金額已無力負擔。正
    值萬念俱灰之際，得知申請債務協商使債務清償有望，故於
    民國95年4月向本人之最大債權銀行台北富邦銀行提出申請
    協商，台北富邦銀行告知只能協商100期的還款期數，年息
    零利率，月繳金額新臺幣（下同）28,929元，總債務約為2,
    892,931元。債務人目前僅靠妻子的當時的月退薪俸45,000
    元，及租金收入50,000元度日，然妻子也是卡債族，每月房
    貸支出60,000元，家庭生活開銷與債務人之醫療費用等約25
    ,000 元，故實已無法支付協議之負擔金額，長期以來，收
    支失衡無力支撐，欠債還錢，乃天經地義，如今卻無法依照
    協商的還款條件去履行，無奈有限之收入並無法於短期內償
    還債務，因此祈望此條例之規定，讓本人得以脫離債務深淵
    ，爰依法聲請准予更生，並於97年12月5日具狀聲請裁定准
    為保全處分等語。
三、經查：
  (一)本件債務人名下有房屋2筆、土地5筆、田賦1筆，現值總額
    為11,786,970（199500＋168600＋0000000＋246810＋98600
    0＋0000000＋29000＋0000000＝00000000）元外，尚有汽車
    一部、投資及存款若干，此有債務人提出之財產歸屬資料清
    單為證。債務人至今積欠債務達15,295,263元（包含有擔保
    債權13,437,000元，無擔保債權1,858,263元），其自陳曾
    於95年4月與金融機構成立協商，至96年5月後即無力再為清
    償等語，是本件應先探究債務人之毀諾，是否符合本條例第
    151條第5項但書「因不可歸責於己之事由，致履行顯有重大
    困難」之規定，而得聲請更生。另債務人未檢附相關事證，
    經本院於97年6月13日通知債務人補正，惟其迄未補正95
    年協商之協議書；釋明因不可歸責於己之事由致履行原協
    商方案顯有重大困難之理由；相關證明文件及因出車禍致
    腦部受創而無工作能力，請補正相關醫院診斷證明書及受傷
    程度、等級。依上開條文規定，此等不利益之認定應由債務
    人承擔。
  (二)債務人提出之財團法人佛教慈濟綜合醫院94年9月2日診字第
    Ｚ000000000號神經外科出具之診斷證明書，其診斷部分記載
    ：1.頭部外傷顱內出血。2.第二頸椎骨折；醫囑部分記載：
    病人於94年6月23日至94年7月5日在本院住院治療，目前仍
    在本院門診追蹤。則債務人自95年4月與債權人協商後，已
    依約還款至96年5月，顯然有還款能力，且債務人為協商時
    即應將上述醫療費用之支出納入考量，其主張毀諾係因車禍
    所致生有不可歸責於己之事由，即無理由。
  (三)據此，債務人雖年屆73歲，惟其名下資產為數可觀，依約還
    款至毀諾期間，並無不可歸責於己之事由發生，且債務人自
    陳配偶駱玫秀有月退俸45,000元及房租55,000元之收益、其
    子女除次女楊惠婷目前待業中之外，其餘子女楊明憲、楊惠
    雯、楊明達等人均有工作及收入，依民法第1115條、第1116
    之1、第1117條第2項及第1118條規定，於債務人生活陷於困
    頓時，上述扶養義務人均負擔扶養義務。再者，駱玫秀及楊
    明達二人為債務人於93年7月20日向有限責任花蓮第二信用
    合作社分別就7百萬元、4百萬元及57萬元成立借款契約之連
    帶保證人，對該項借款負有連帶清償責任，此有有限責任花
    蓮第二信用合作社97年11月27日呈交狀及所附借據影本附卷
    可參，是債權人本得依法於債務人有無法清償之虞時，同時
    向連帶保證人請求，因此，債務人更應積極尋求清償債務之
    途徑，不應遽而選擇毀諾一途。
三、綜上所述，本件債務人既與金融機構成立協商，且其於協商
    成立前、後之經濟狀況相同，並無何變更，應仍能依協商內
    容而為履行，又未能釋明因何不可歸責於己之事由導致履行
    協商內容顯有重大困難，其聲請更生，顯與前開規定不符，
    聲請更生要件不備，且又無從補正，揆諸前開說明，應駁回
    其更生之聲請，而更生之聲請既經駁回，其保全處分之請求
    ，已無必要，應併予駁回。爰裁定如主文。
中    華    民    國    97    年    12    月    16    日
                        台灣花蓮地方法院民事庭
                            法      官  劉柏駿
以上正本係照原本作成。
如不服本裁定，應於裁定送達後10日內向本院提出抗告狀（應抄
附繕本），並繳納抗告費新臺幣1,000元。
中    華    民    國    97    年    12    月    16    日
                            法院書記官  蔡芬芳


司法院資訊處製作；財團法人民間司法改革基金會備份。
